【裁判字號】    97,上易,680
【裁判日期】    970506
【裁判案由】    詐欺
【裁判全文】
臺灣高等法院刑事判決                 97年度上易字第680號
上  訴  人  臺灣臺北地方法院檢察署檢察官
上  訴  人  乙○○
即  被  告
選任辯護人  張振興律師
上列上訴人因被告詐欺案件，不服臺灣臺北地方法院96年度重訴
字第90號，中華民國97年2月21日第一審判決（起訴案號：臺灣
臺北地方法院檢察署96年度偵字第13766號），提起上訴，本院
判決如下：
    主  文
原判決撤銷。
乙○○無罪。
    理  由
一、公訴意旨略以：乙○○即瑢冠生技股份有限公司代表人（下
    稱瑢冠公司），與吳宜芬基於共同意圖不法所有之犯意聯絡
    ，於民國（下同）95年10月間，為取得資金週轉，明知
    Lumenis Quantum脈衝雷射儀器並非元亢公司所有，竟為融
    通資金，竟向遠銀國際租賃股份有限公司（遠銀公司）佯稱
    瑢冠公司欲向元亢公司購買該脈衝雷射器與Spr柔膚儀美白
    各一台，依前開方式，由吳宜芬出面將該等機器出售予遠銀
    租賃公司，再由遠銀租賃公司以分期付款方式出售予瑢冠公
    司，遠銀租賃公司員工乙○○與吳宜芬帶同前往查看後，不
    疑有他，乃分別與元亢公司、瑢冠公司訂立買賣契約與分期
    付款買賣契約，並撥款新台幣（下同）七百二十萬元予元亢
    公司作為購買上開儀器，乙○○隨即與吳宜芬朋分該處款項
    ，然瑢冠公司僅支付兩期分期付款價金後，所開立到期日為
    96年2月13日之還款支票即因存款不足而遭退票，遠銀租賃
    公司因此受有財產上損害。案經遠銀租賃公司訴請偵辦。因
    認被告乙○○所為，係犯刑法第339條第1項之詐欺罪嫌。被
    告乙○○與吳宜芬就對遠銀公司詐欺部分，有共同犯意聯絡
    及行為分擔，請依共同正犯論處等語。
二、按犯罪事實應依證據認定之，無證據不得認定其犯罪事實；
    又不能證明被告犯罪者，應諭知無罪之判決，刑事訴訟法第
    154條第2項、第301條第1項分別定有明文。復按告訴人之告
    訴，本以使被告受刑事訴追為目的，故其陳述是否與事實相
    符，自應調查其他證據，以資審認，苟其所為攻擊之詞，尚
    有瑕疵，則在此瑕疵未予究明以前，即不能遽採為斷罪之基
    礎（69年度臺上字第1531號判決參照）。再認定被告有罪之
    事實，應憑證據，如未能發現相當之證據，或證據不足以證
    明，自不能以推測或擬制之方法，以為裁判之基礎；且認定
    事實所憑之證據，其為訴訟上之證明，須達於通常一般人均
    不致有懷疑，而得確信其為事實之程度者，始得據為有罪之
    認定，倘其證明尚未達到此一程度而有合理之懷疑存在時，
    尚難為有罪之認定基礎；另苟積極證據不足以為不利於被告
    事實之認定，即應為有利於被告之認定，更不必有何有利之
    證據（30年上字第816號、40年臺上字第86號、76年臺上字
    第4986號判例參照）。且證人之證言固非不得做為認定被告
    犯罪事實之證據，惟須此項證言無瑕疵可指，且與事實相符
    者，始足當之，苟證人之證言有瑕疵時，即不得做為不利被
    告認定之唯一依據。為貫徹無罪推定原則，檢察官對於被告
    之犯罪事實，應負實質舉證責任。刑事訴訟法修正後第161
    條（下稱本法第161條）第1項規定「檢察官就被告犯罪事實
    ，應負舉證責任，並指出證明之方法」，明訂檢察官舉證責
    任之內涵，除應盡「提出證據」之形式舉證責任（參照本法
    修正前增訂第163條之立法理由謂「如認檢察官有舉證責任
    ，但其舉證，仍以使法院得有合理的可疑之程度為已足，如
    檢察官提出之證據，已足使法院得有合理的可疑，其形式的
    舉證責任已盡」）外，尚應「指出其證明之方法」，用以說
    服法院，使法官「確信」被告犯罪構成事實之存在。此「指
    出其證明之方法」，應包括指出調查之途徑，與待證事實之
    關聯及證據之證明力等事項。同條第2、3、4項，乃新增法
    院對起訴之審查機制及裁定駁回起訴之效力，以有效督促檢
    察官善盡實質舉證責任，藉免濫行起訴。刑事訴訟法修正後
    第163條釐訂法院與檢察官調查證據責任之分際，一方面揭
    櫫當事人調查證據主導權之大原則，並充分保障當事人於調
    查證據時，訊問證人、鑑定人或被告之權利（同條第1項）
    ；另一方面例外規定法院得及應依職權調查證據之補充性，
    必待當事人舉證不足時，法院始自動依職權介入調查，以發
    見真實（同條第2項）；再增訂法院依職權調查證據前，應
    踐行令當事人陳述意見之程序（同條第3項），以貫徹尊重
    當事人查證之主導意見，確保法院補充介入之超然、中立。
三、證據能力部分：按被告以外之人於審判外之言詞或書面陳述
    ，除法律有規定者外，不得作為證據；又被告以外之人於審
    判外之陳述，雖不符合同法第159條之1至第159條之4之規定
    ，但經當事人於審判程序同意作為證據，法院審酌該言詞陳
    述或書面陳述作成時之情況，認為適當者，亦得為證據。當
    事人、代理人或辯護人於法院調查證據時，知有第159條第1
    項不得為證據之情形，而未於言詞辯論終結前聲明異議者，
    視為有前項之同意，刑事訴訟法第159條第1項及第159條之5
    分別定有明文。查本判決下列所引用之各該被告以外之人謝
    乃文、趙學立於審判外之陳述（包含書面陳述），皆屬傳聞
    證據，惟被告雖知上開證據資料為傳聞證據，但於準備程序
    及審判期日中均表示無意見而不予爭執，且迄至言詞辯論終
    結前亦未再聲明異議，審酌上開證據資料製作時之情況，尚
    無違法不當及證明力明顯過低之瑕疵，亦認為以之作為證據
    應屬適當，故揆諸前開規定，爰逕依刑事訴訟法第159條之5
    規定，認前揭證據資料均例外有證據能力。
四、公訴意旨認被告乙○○與吳宜芬就對遠銀公司詐欺部分，有
    共同犯意聯絡及行為分擔，係以：「(一)、元亢公司與遠銀公
    司訂立供應商買賣契約書、瑢冠公司與遠銀公司簽立美容雷
    射儀器設備分期付款買賣合約書、瑢冠公司向元亢公司提出
    的訂購單：1、瑢冠公司要求遠銀公司向元亢公司購買Lumen
    is Quantum脈衝雷射美容儀器，瑢冠公司再依分期付款方式
    向遠銀公司買回該台美容儀器，以取信遠銀公司，提高遠銀
    公司應給付價款數額之事。2、乙○○向吳宜芬提出訂購單
    ，向遠銀公司佯稱其欲向元亢公司購買該台脈衝美容雷射儀
    器之事實。(二)、證人王茂山供述：自95年9月起，脈衝雷射
    儀器即存在於瑢冠公司所設立瑢耀診所，並無向元亢國際購
    買之事實。(三)、被告吳宜芬供述：1、元亢公司並無Lumenis
    Quantum脈衝雷射儀器，該儀器為瑢冠公司所有之事實，乙
    ○○為獲得遠銀公司較高之價款，夥同吳宜芬向遠銀公司佯
    稱該台脈衝雷射儀器為元亢公司所有，使遠銀公司陷於錯誤
    ，給付瑢冠公司新台幣七百二十萬元。2、吳宜芬將遠銀公
    司因簽訂供應商合作契約書給付之價款半數匯至乙○○戶頭
    ，並為瑢冠公司負擔應給付遠銀公司半數款項之事實。(四)、
    被告乙○○供述：乙○○明知元亢公司並無 Lumenis  Quan
    tum脈衝雷射儀器乙台，該機器為瑢冠公司所有，仍要求遠
    銀公司、元亢公司購買該台機器，藉以提高遠銀公司給付之
    價款之事實承認吳宜芬將遠銀公司因簽訂供應商合作契約書
    給付之價款半數至乙○○戶頭」等為依據。
五、上訴人即被告乙○○否認犯行，辯稱略以：「遠銀公司僅撥
    款五百二十萬元予元亢公司，並取得二台儀器之所有權，而
    瑢冠公司提供之脈衝雷射儀器市價達三百餘萬元，僅取得二
    百多萬元貸款，況提供擔保之二台機器亦經遠銀公司實地察
    看價值五百二十萬元以上，遠銀公司才願意撥款，可見被告
    乙○○並未獲得不法利益，亦無詐欺可言」、「瑢冠公司並
    未獲有不法利益，況被告乙○○及前夫潘禎祥均擔任系爭分
    期付款買賣契約之連帶保證人，致事後公司之不動產被查封
    ，潘禎祥之財產及薪資均被強制執行，反觀吳宜芬受遠銀租
    賃公司請法院強制執行時，已全無財產可資執行，苟被告有
    詐欺之犯意，何以為至此地步」等語。
六、經查：
(一)、「刑法第339條第1項詐欺罪之成立，以行為人確有施用詐術
    ，又被害人確因而陷入錯誤而為財物交付者始屬之，若所用
    之方法不能認為詐術或未施用詐術，亦不致使人陷入錯誤，
    即不構成該罪（85年度台上字第311號、87年度台上字第354
    0號）」，本件Lumenis Quantum脈衝雷射、Spr柔膚儀美白
    各一台，原置於瑢冠公司，業據被告乙○○陳明在卷，核與
    證人即遠銀公司謝乃文、趙學立於偵查具結證實明確，且
    Lumenis Quantum脈衝雷射為瑢冠公司所有，至於Spr柔膚儀
    美白則原為吳宜芬之元亢公司，並據被告乙○○陳明，核與
    證人吳宜芬於原審證實情節相符。
(二)、本件貸款過程為被告乙○○詢問證人吳宜芬可否提供機器貸
    款，而證人吳宜芬因為係遠銀公司之供應商，藉此機會作假
    訂購合約給遠銀公司，運用元亢公司將機器販賣給遠銀公司
    後，由遠銀公司分期租賃給瑢冠公司之方式，取得被告乙○
    ○所需要之貸款等過程，並且經過證人吳宜芬於原審證述在
    卷，其所為陳述核與遠銀公司趙學立於原審證述情節相同，
    堪認為真實，而遠銀公司將款撥予吳宜芬之元亢公司後，吳
    宜芬再將其中之二百餘萬元撥給乙○○之瑢冠公司，亦分據
    證人吳宜芬、趙學立證述明確。則被告乙○○之瑢冠公司顯
    係經由吳宜芬之元亢公司間接向遠銀公司融資，而遠銀公司
    亦明知前述Lumenis Quantum脈衝雷射、Spr柔膚儀美白各一
    台，均原非吳宜芬之元亢公司所有。
(三)、依據證人遠銀公司趙學立所為證詞與卷附遠銀公司與吳宜芬
    之元亢公司所簽關於Lumenis Quantum脈衝雷射、Spr柔膚儀
    美白各一台之供應商買賣契約書，顯見遠銀公司於簽約時候
    已經明白知悉Lumenis Quantum脈衝雷射、Spr柔膚儀美白各
    一台，均原非吳宜芬之元亢公司所有，卻與之簽署供應商買
    賣契約書，顯然係通謀而為虛偽之意思表示。再前述Lumeni
    s Quantum脈衝雷射、Spr柔膚儀美白各一台，原為被告乙○
    ○之瑢冠公司所有，遠銀公司卻依據前述不實在之供應商買
    賣契約，將之租賃予以被告乙○○之瑢冠公司，並且與乙○
    ○之瑢冠公司就Lumenis Quantum脈衝雷射、Spr柔膚儀美白
    各一台，簽訂美容雷射儀器設備分期付款買賣合約書，顯見
    遠銀公司於明知前述儀器均為被告乙○○之瑢冠公司所有之
    前提下，於簽約之際，並無受被告乙○○詐欺之情事。又被
    告之瑢冠公司有Lumenis Quantum脈衝雷射、Spr柔膚儀美白
    各一台之所有權，卻與遠銀公司簽訂前述分期付款買賣合約
    書，實質上係將該Lumenis Quantum脈衝雷射、Spr柔膚儀美
    白各一台，作為融資之擔保，且以被告乙○○與其夫潘禎祥
    為連帶保證人，而該Lumenis Quantum脈衝雷射儀器價值超
    過吳宜芬轉給被告乙○○之二百餘萬元，被告乙○○並且實
    際分期繳款，則依據前述證據，顯見遠銀公司並未受到詐欺
    ，且被告乙○○亦無詐欺之意圖，至於本件共同被告吳宜芬
    與遠銀公司其他貸款之糾葛，情節與本件並不相同，不宜併
    論。
(四)、公訴意旨所引訂購單係證人吳宜芬所為，業據證人吳宜芬於
    原審證實，至於檢察官起訴書所引用之：「證人王茂山供述
    ：自95年9月起，脈衝雷射儀器即存在於瑢冠公司所設立瑢
    耀診所，並無向元亢國際購買之事實」，僅係王茂山之存證
    信函，並非供述，該項信函係傳聞證據，原即無證據能力，
    縱予以採為證據，其內容仍係說明遠銀公司所稱之醫療器材
    屬於診所所有，而對被告乙○○係有利之證據。且由證人吳
    宜芬陳稱僅交予以被告乙○○二百餘萬元之詞，亦知吳宜芬
    實際假借系爭Lumenis Quantum脈衝雷射、Spr柔膚儀美白各
    一台為其所有，且與明知之遠銀公司簽買賣契約，而獲得買
    賣價金七百二十萬元，是吳宜芬始為本件行為與實際獲得利
    益者，至於被告之瑢冠公司原擁有Lumenis Quantum脈衝雷
    射、Spr柔膚儀美白各一台之所有權，本意為融資擔保，然
    經由前述吳宜芬與遠銀公司分別為得款與融資獲利目的之過
    程，而於形式上損失所有權，且被告本人與其夫均成為瑢冠
    公司之連帶保證人而被追償債務，衡之常情，足見被告乙○
    ○於簽約貸款融資之際應無詐欺之犯意與行為甚明。是檢察
    官循告訴人之請上訴所略稱：被告與吳宜芬朋分款項使用，
    被告所言不實，未與告訴人公司協商和解或賠償，主張原審
    量刑過輕等詞，係未能實際審酌前述證據，以及吳宜芬與告
    訴人遠銀公司之前述虛偽買賣契約，更斟酌被告乙○○之本
    意與所為均與詐欺之要件有間，其上訴所陳各詞，並非可取
    。至於檢察官起訴書所敘述之：「瑢冠公司僅支付兩期分期
    付款價金後，所開立到期日為96年2月13日之還款支票即因
    存款不足而遭退票，遠銀租賃公司因此受有財產上損害」等
    情，屬於民事糾葛，併此敘明。
七、此外，復查無其他積極證據足以證明被告乙○○犯罪，自應
    諭知被告無罪，另被告聲請傳訊證人劉弄潮、甲○○等證明
    吳宜芬以代為規劃財務為藉口，有計畫牟取瑢冠公司資產，
    本案係甲○○與吳宜芬共同所為云云，與本件待證事實並無
    關聯性，核無必要。本件原審疏未詳察，遽對被告乙○○論
    罪科刑，尚有未洽，被告上訴意旨否認犯罪指摘原判決不當
    ，為有理由，檢察官循告訴人之請求以前詞提起上訴，雖為
    無理由，然原判決既有不當，應將原判決撤銷改判，另為無
    罪之諭知。
據上論斷，應依刑事訴訟法第369條第1項前段、第364條、第301
條第1項，判決如主文。
本案經檢察官鄭富銘到庭執行職務。
中    華    民    國    97    年    5     月     6    日
                  刑事第十二庭  審判長法  官   蔡永昌
                                      法  官   陳榮和
                                      法  官   施俊堯
以上正本證明與原本無異。
不得上訴。
                                      書記官   顧哲瑜
中    華    民    國    97    年    5     月     7    日


司法院資訊處製作；財團法人民間司法改革基金會備份。
